ACORDAO-COMPLETO-2344397

ACÓRDÃO 2853/2019 ATA 9/2019 - PRIMEIRA CÂMARA

VISTOS, relatados e discutidos estes autos de tomada de contas especial instaurada pelo Ministério da Integração Nacional, em razão da inexecução parcial e da alteração unilateral do convênio 36/2007, cujo objeto foi a reconstrução de encostas nas ruas São Geraldo, Coronel Fulgêncio, Ibanês Saturnino e o desassoreamento da Calha do Rio Itapicuru-Mirim, no município de Jacobina/BA.
ACORDAM os ministros do Tribunal de Contas da União, reunidos em sessão da 1ª Câmara, ante as razões expostas pelo relator: 
9.1. considerar revel, para todos os efeitos, a Sra. Valdice Castro Vieira da Silva, com fundamento no art. 12, §3°, da Lei 8.443/1992; 
9.2. rejeitar as alegações de defesa apresentadas pelo Sr. Humberto Delfino Martins Correia;
9.3. com fundamento nos arts. 1º, I e 16, III, "c", da Lei 8.443/1992, c/c os arts.19 e 23, III, da mesma lei, e com os arts. 1º, I, 209, III e § 5º, 210 e 214, III, do RI/TCU, julgar irregulares as contas da Sra. Valdice Castro Vieira da Silva e do Sr. Humberto Delfino Martins Correia e condená-los, solidariamente, ao pagamento da quantia a seguir especificada, com a fixação do prazo de 15 (quinze) dias, a contar da notificação, para que comprovem, perante este Tribunal (art. 214, III, "a", do RI/TCU) , o recolhimento da dívida aos cofres do Tesouro Nacional, atualizada monetariamente e acrescida dos juros de mora, calculados a partir da data discriminada até a data dos recolhimentos, abatendo-se as quantias já devolvidas, na forma prevista na legislação em vigor:
	Valor Original  (R$) 
	Data da Ocorrência

	628.680,00 (D) 
	2/1/2009

	106.338,71 (C) 
	11/6/2012

	2.745,01 (C) 
	23/4/2015

9.4. aplicar, individualmente, à Sra. Valdice Castro Vieira da Silva e ao Sr. Humberto Delfino Martins Correia a multa prevista no art. 57 da Lei 8.443/1992 c/c o art. 267 do RI/TCU, no valor de R$ 200.000,00 (duzentos mil reais) , fixando o prazo de 15 (quinze) dias, a contar da notificação, para que comprovem, perante este Tribunal (art. 214, III, "a", do RI/TCU) , o recolhimento das dívidas aos cofres do Tesouro Nacional, atualizadas monetariamente desde a data do presente acórdão até a do efetivo recolhimento, se forem pagas após o vencimento, na forma da legislação em vigor;
9.5. autorizar, desde logo, nos termos do art. 28, II, da Lei 8.443/1992, a cobrança judicial das dívidas;
9.6. remeter cópia desta deliberação à Procuradoria da República no Estado da Bahia, em cumprimento ao disposto no § 3º do art. 16 da Lei 8.443/1992 c/c o § 7º do art. 209 do RI/TCU.

Tomada de contas especial instaurada em razão da execução parcial de convênio, cujo objeto foi a reconstrução de encostas nas Ruas São Geraldo, Coronel Fulgêncio, Ibanez Saturnino e o desassoreamento da Calha do Rio Itapicuru-Mirim.

Primeira Câmara

Município de Jacobina/BA.

3. Interessado/Responsáveis:
3.1. Interessado: Ministério da Integração Nacional (vinculador).
3.2. Responsáveis: Humberto Delfino Martins Correia (XXX.054.521-XX); Valdice Castro Vieira da Silva (XXX.050.905-XX).

13.1. Ministros presentes: Walton Alencar Rodrigues (Presidente) e Vital do Rêgo.
13.2. Ministro-Substituto convocado: Marcos Bemquerer Costa.
13.3. Ministro-Substituto presente: Weder de Oliveira (Relator).

ACORDAO-COMPLETO-2493709

Acórdão 1284/2022 - Primeira Câmara

WEDER DE OLIVEIRA

Reproduzo a seguir a instrução da SEC-BA inserta à peça 27 dos presentes autos:
"INTRODUÇÃO
O presente processo foi instruído incialmente na Secex/BA por outro auditor. Para melhor compreensão do todo processual, transcreve-se abaixo a minudente instrução preliminar, com proposta de citação solidária dos responsáveis, contida entre os parágrafos 1 a 64, além do anexo referente ao 'Detalhamento do Débito' (peça 10) : 
1.	Cuidam os autos de tomada de contas especial instaurada pelo Ministério da Integração Nacional em desfavor da Sra. Valdice Castro Vieira da Silva, prefeita do município de Jacobina/BA no quadriênio 2009-2012, em razão da execução parcial do convênio n. 36/2007 (Siafi n. 596606) , celebrado com a União com intermédio do supradito órgão ministerial objetivando reconstrução de encostas nas Ruas São Geraldo, Cel. Fulgêncio, Ibanez Saturnino e desassoreamento da Calha do Rio Itapicuru-Mirim (peça 2; p. 254) .
2.	O plano de trabalho acordado elencou as seguintes metas físicas: 
Tabela 01: Metas convênio 36/2007-MI.
	Meta
	Descrição
	Und
	Quant.
	Valor

	1
	Serviços preliminares
	und
	1,0
	R$48.566,14

	2
	Desassoreamento da calha do Rio Itapicuru-Mirim
	M³
	7.850,00
	R$234.244,00

	3
	Reconstrução de encosta na Rua São Geraldo
	M³
	102,59
	R$161.279,88

	4
	Reconstrução de encosta na Rua Coronel Fulgêncio
	M³
	162,00
	R$161.355,52

	5
	Reconstrução de encosta na Rua Ibanez Saturnino*
	M³
	696,00
	R$764.554,46

	6
	Total
			R$1.370.000,00

*No software googlemaps a rua apresenta o nome 'Libanez Saturnino'
3.	De acordo com as obrigações ajustadas, a União repassaria R$1.300.000,00 para a execução das obras, enquanto que a municipalidade alocaria, a título de contrapartida, R$70.000,00. O convênio foi assinado em 10 de dezembro de 2007, com prazo de duração de 180 dias, prorrogado sucessivas vezes até 21/03/2012. 
4.	Verifica-se do conjunto documental que o pacto foi celebrado pelo gestor municipal que antecedeu a responsável arrolada na tomada de contas, Sr. Rui Rei Matos Macedo, cujo mandato encerrou em 31/12/2008. Importante destacar, também, que a atuação federal se inseriu dentro das ações de reabilitação de cenários de desastres, coordenadas pela Secretaria Nacional de Defesa Civil, tendo em vista a ocorrência de elevados índices de precipitação pluviométrica no município de Jacobina no início de 2007 - fato incontroverso (peça 2; p. 31) . 
II - HISTÓRICO 	
5.	A primeira transferência de recursos por parte da União se deu por intermédio da ordem bancária n. 2008OB900014, emitida em 09/01/2008, no valor de R$500.000,00 (peça 2; p. 284) . Com esses recursos a municipalidade deu início aos serviços de desassoreamento do Rio Itapicuru-Mirim, executados pela Empresa Brasileira de Engenharia - EBRAE (contrato n. 504/2007 - dispensa de licitação - peça 3; p. 43) . 
6.	Após solicitação do gestor municipal (peça 2; p. 295) , o convenente procedeu à primeira inspeção no empreendimento em 29/04/2008 (peça 2; p. 324) , sendo registrado pelo engenheiro responsável que 'as obras foram inteiramente executadas, conforme será ilustrado no Relatório Fotográfico a seguir. Verificamos também que as demais obras que fazem parte do Convênio estão em ritmo acelerado de execução'.
7.	Apesar dessa afirmação, o relatório da inspeção concluiu que restava pendente de execução o desassoreamento de 1.116,03 m³ de lama, correspondente à R$33.302,22. Em razão desse déficit, restou consignado no documento que tal pendência deveria ser mensurada quando da próxima visita às obras, relacionada às metas de reconstrução das encostas.
8.	Uma vez notificado das observações registradas pela área de engenharia do ministério (peça 2; p. 332) , o então prefeito do município remeteu documentação relacionada à execução dos serviços, contemplando relatório de acompanhamento das obras, (peça 2; p. 334) , relatório fotográfico (peça 2; p. 336) , relatório de execução físico financeira (peça 2, p. 342) , demonstrativo da execução da receita e da despesa (peça 2, p. 343) , relação de bens (peça 2, p. 345) , extratos bancários (peça 2, p. 346) e medições de serviços (peça 2, p. 354) . No mesmo expediente que encaminha a documentação o gestor solicita a liberação da segunda parcela dos recursos.
9.	Atendendo ao pleito, em 29/10/2008 foi emitida a ordem bancária 2008OB903395, no valor de R$500.000,00 (peça 2; p. 382) , totalizando o repasse acumulado de R$1.000.000,00 no âmbito do ajuste.
10.	No exercício financeiro de 2009 ocorreu mudança na gestão da prefeitura municipal, que passou a ser conduzida pela Sra. Valdice Castro Vieira da Silva. Em 05 de fevereiro a comuna remeteu ao Ministério da Integração ofício demandando informações e cópia de toda documentação relacionada ao convênio, pois constatara a inexistência de elementos nos diversos setores da prefeitura (peça 2; p. 397) . No mesmo expediente a gestora solicita a presença de um técnico no município para avaliação das obras. 
11.	Entre 25 e 27 de maio de 2009 ocorreu nova inspeção no objeto do convênio, sendo registrado no relatório técnico que as metas 1 e 2, referentes, respectivamente, aos serviços preliminares e ao desassoreamento da calha do rio Itapicuru-Mirim, acumulavam 100% de execução física (peça 2; p. 415) . O referido relatório consigna também que havia disponível na conta corrente do ajuste R$752.589,32 (25/05/2009) , sugerindo, a título conclusivo, a continuação das obras por parte da nova gestão.
12.	No final de 2009, a Controladoria Geral da União realizou fiscalização no objeto do convênio, tendo em vista denúncias de irregularidades na decretação da situação emergencial e na contratação da empresa executora dos serviços. A título conclusivo, o controle interno federal não identificou falhas com a ocorrência de dano ao erário, tampouco irregularidades na motivação do decreto de emergência. Por outro lado, cita a ausência de documentos em poder da prefeitura e irregularidades na execução do convênio, tais como dispensa de licitação indevida e contratação do autor do projeto básico para execução dos serviços, fatos relacionados à gestão do Sr. Rui Matos.
13.	Em 14 de janeiro de 2010, o concedente notificou a nova gestora acerca dos achados de auditoria da CGU, informando, inclusive, da recomendação para suspensão das obras e abertura de novo procedimento licitatório (peça 3; p. 6) . Atendendo à sugestão, a Sra. Valdice Castro deflagrou a tomada de preços n° 6/2010, de 24/11/2010, sagrando-se vencedora a empresa Aliança Pinturas e Reformas Ltda. (peça 7; p. 29/40) .  
14.	Antes da continuidade das obras, o Ministério da Integração procedeu à terceira inspeção no local dos serviços. De acordo com o relatório técnico de lavra do engenheiro José de Ribamar Teixeira Rodrigues Junior (peça 3; p. 286) , foi constatada a execução de 76,35% da meta física, conforme descrito na tabela a seguir, reproduzida do referido relatório:
Tabela 02: Avaliação execução 3 relatório de inspeção.
	Meta
	Descrição
	Und
	Quant.
	Valor

	1
	Serviços preliminares
	R$48.566,14
	R$48.566,14
	100%

	2
	Desassoreamento da calha do Rio Itapicuru-Mirim
	R$234.244,00
	R$234.244,00
	100%

	3
	Recuperação do Bairro Bananeira
	R$925.909,98
	R$601.841,49
	65%

	4
	Recuperação do Bairro Leader
	R$161.279,88
	R$161.279,88
	100%

	5
	Total
	R$1.370.000,00
	1.045.93131
	76,35%

15.	Em termos conclusivos, o técnico da Secretaria de Defesa Civil afirmou que 'a execução do empreendimento encontra-se em estágio compatível com o montante de recursos liberados na parcela anterior, restando 23,65% dos serviços para a sua conclusão'. Adicionalmente, registrou também que 'não há impedimento técnico para liberação da terceira parcela de recursos do convênio em epígrafe'.
16.	Ainda assim, antes de se efetivar a liberação da última parcela dos recursos, correspondente à R$300.000,00, o Ministério da Integração procedeu à análise da prestação de contas dos valores até então aplicados pelo município. De acordo com o Parecer Financeiro n. 33 /2011/CAPC/CGCONV/BGI/SECEX/MI (peça 4; p 206) , a prestação de contas referente à 1ª e 2ª parcela deveria ser aprovada. 
17.	Como consequência do atesto da aplicação regular dos recursos até então repassados, o órgão federal procedeu à liberação dos valores remanescentes, mediante emissão da ordem bancária 20110B800341, de 23/9/2011 (peça 5; p 220) .
18.	Por intermédio do oitavo termo aditivo o concedente efetuou, 'ex-officio', a prorrogação do convênio até 21 de março de 2012, notificando a gestora municipal mediante ofício n° 4419/CGAG/DAG/SEDEC/MI, de 22/11/2011 (peça 4; p.230) .
19.	Na data de 13/02/2012 o órgão federal remeteu à comuna, via fax smile, ofício informando que o ajuste se encerraria em 21/03/2012, e caso fosse necessária nova prorrogação a convenente deveria apresentar as justificativas pertinentes, consoante estabelecido na cláusula terceira do instrumento de repasse (peça 4; p. 232) . 
20.	Em resposta, o município remeteu ao repassador o ofício GAB 081/2011, datado de 24 de fevereiro de 2011 (possivelmente refere-se à 24/02/2012) , solicitando a prorrogação do ajuste em razão do repasse intempestivo dos recursos. No expediente, a municipalidade menciona os ofícios GAB 016/2012 e 057/2012, enviados anteriormente solicitando a extensão temporal da avença.
21.	Analisando o pleito, o setor competente do ministério indefere a solicitação, alegando que a Portaria Interministerial n. 127/2008 exigia o prazo mínimo de 30 dias antes do término da vigência do convênio para alterações (peça 4; p. 238) . Com isso, remeteu ofícios aos gestores municipais requerendo a prestação de contas final dos recursos repassados, apresentada posteriormente pela Sra. Valdice Castro em 11/6/2012 (peça 4; p.264) .
22.	Para avaliar a execução das metas físicas acordadas, o órgão da União realizou nova inspeção física no município, ocorrida em 23/05/2013. O relatório técnico emitido pelo engenheiro Elísio da Silva registra que foram efetuadas alterações unilaterais nas metas relacionadas à reconstrução das encostas. Em síntese, são destacadas as seguintes situações (peça 5; p. 51) :
 Alteração na metodologia construtiva dos muros de contenção, não sendo executados os itens 3.1.8 a 3.1.14; 3.1.20; 3.2.8 a 3.2.14; 3.2.18; 5.1.2.4; 5.1.2.6 a 5.1.2.12 e 5.1.3.1 das planilhas orçamentárias, respectivos à instalação de tirantes, concreto aparente e plantio de grama;
 Os itens 3.1.28; 3.2.21 e 5.1.3.7, correspondentes à grade de ferro para proteção - alvenaria, das referidas planilhas, foram executados em quantidades maiores que as previstas;
 A Encosta na Rua Cel. Fulgêncio já possuía contenção antiga, as obras foram então executadas na Rua Santo Inácio, que não estava prevista no plano de trabalho.  
23.	Em razão da inexecução de itens que integravam a planilha orçamentária aprovada na celebração do ajuste, em especial os relacionados à contenção em cortina atirantada, o relatório concluiu que a implantação do objeto conveniado atingiu o percentual de apenas 56,61%, ensejando, por conseguinte, a necessidade de devolução de R$594.443,38, atualizado até a efetiva quitação (peça 5; p. 51) . Posteriormente, em razão da glosa proporcional da contrapartida, o débito foi quantificado em R$564.070,36. 
24.	Após a efetivação de diligências saneadoras e notificação dos gestores para recolhimento da quantia glosada, sobreveio aos autos despacho da chefe da Divisão de Tomadas de Contas Especiais da Coordenação-Geral de Prestação de Contas de Convênios (peça 5; p 145) , ressalvando a necessidade de se quantificar e precificar os serviços executados de forma dissonante do plano do trabalho, caso estivessem servindo à comunidade. A ressalva fundamentou-se nas recomendações exaradas à Secretaria Nacional de Defesa Civil quando da prolação do Acórdão 3016/2007-TCU-Primeira Câmara (Relator Ministro Marcos Bemquerer) .
25.	Restituídos os autos ao Departamento de Reabilitação e Reconstrução, parecer técnico n. 027_PT_DRR_LCCS/2016/SEDEC/DRR, de lavra do coordenador do departamento (peça 5; p. 148) , ratificou a glosa dos valores e concluiu nos seguintes termos:
'11.Concluindo, considerando a alteração da concepção de projeto das contenções, sem anuência do responsável técnico pelo projeto das contenções, conforme ART (fl. 121) , e sem a anuência deste Ministério, implica em risco a estabilidade dessas estruturas, e por consequência, no possível comprometimento da funcionalidade dessas, sendo assim, ratificamos o contido na Nota Técnica nº 2015_044_NT_DRR_LCCS/SEDEC/DRR/CGRR/CORE (SEI 0012562) , de 11 de setembro de 2015, informando que o Relatório de Inspeção n° 032/2013-EES é o Parecer Técnico que se manifesta quanto à execução física e atingimento dos objetivos do convênio, atendendo ao inciso I do §1° do art. 31 da IN 01/97 - STN/MF.'
26.	Diante da ratificação das conclusões, o processo administrativo retornou para a Coordenação-Geral de Prestação de Contas de Convênios que emitiu parecer financeiro sugerindo a instauração de tomada de contas especial em desfavor da Sra. Valdice Castro Vieira da Silva pelo valor de R$564.070,36, (peça 5; p. 197) .
27.	O relatório do tomador de contas seguiu na mesma linha, referendando o débito calculado pelos demais setores do órgão ministerial (peça 7; p. 62) , assim como a responsabilidade pela devolução dos recursos. Até 13/10/2016 o montante a ser devolvido somava R$1.015.973,91 (um milhão, quinze mil, novecentos e setenta e três reais e noventa e um centavos) . 
28.	A Controladoria Geral da União concluiu no mesmo sentido, nos termos do relatório de auditoria n. 613/2017 (peça 7; p. 65) . Após certificação irregular das contas e pronunciamento ministerial (peça 7; p. 78) , a tomada de contas especial foi remetida a este Tribunal, nos termos do Ofício nº 164/AECI/MI, de 20 de julho de 2017 (peça 7; p. 76) .
29.	Uma vez recepcionada nesta Corte, consoante despacho acostado à peça 8 dos autos, inicia-se, no tópico a seguir, o exame técnico da presente tomada de contas. 
III - EXAME TÉCNICO
29.	Para a devida instrução processual e considerando o histórico descrito acima, faz-se necessário, preliminarmente, buscar a resposta para as seguintes questões:
i) Qual objeto pactuado no convênio n. 36/2007 e quais as metas acordadas?
ii) Essas metas foram executadas pelo convenente? Em caso negativo, os recursos foram aplicados em outro objeto? 
iii) Qual o entendimento do TCU sobre o assunto?
iv) O objeto executado possui funcionalidade?   
v) Em caso negativo, qual o valor do débito e quem são os responsáveis?
30.	Com base nos documentos constantes nos autos buscaremos elucidar essas indagações.
III.1 - Qual objeto pactuado no convênio n. 36/2007 e quais as metas acordadas?
31.	De acordo com a cláusula primeira do instrumento formalizado entre o município de Jacobina e a União (peça 2; p. 254) :
Constitui objeto do presente Convênio o desassoreamento da Calha do Rio Itapicuru-Mirim e reconstrução de encostas nas Ruas São Geraldo, Cel. Fulgêncio e Ibanez Saturnino, no Município de Jacobina/BA, conforme discriminação detalhada no Plano de Trabalho (...) .
32.	O plano de trabalho referenciado, por sua vez, apresenta a seguinte identificação do objeto (peça 2; p. 233) :
Figura 01 - Objeto convênio n. 36/2007.
33.	Diante de tais elementos pode-se considerar que o objeto do convênio consistiu na execução de obras de desassoreamento do Rio Itapicuru Mirim (7.850,00 m³) e de reconstrução de encostas no Bairro do Leader (72,71 m³ de alvearia de pedra argamassada e 29,8 m³ de cortina em concreto armado atirantada) e no Bairro da Bananeira (759 m³ de alvenaria de pedra argamassada e 99 m³ de cortina em concreto armado atirantada) .  
34.	Tomando-se por tipo de serviço teríamos: i) 7.850,00 m³ de desassoreamento; ii) 831,71 m³ de alvenaria de pedra argamassada; e iii) 128,8 m³ de cortina atirantada em concreto armado. 
35.	No que concerne às metas a serem alcançadas, consta no item 4 do plano de trabalho a seguinte informação (peça 2; p. 234) :
Figura 02 - Metas convênio n. 36/2007.
36.	Isso posto, pode-se constatar que as metas encontravam-se atreladas à conclusão do volume de contenção de encostas definido para cada rua contemplada com a intervenção. Dito de outro modo: a meta 3 previa a contenção de 102,59 m³ na rua São Geraldo, decorrente do somatório dos volumes de alvenaria de pedra argamassada e cortina atirantada indicados na descrição do objeto, ao passo que a meta 5 representava o volume na rua Ibanez Saturnino (696 m³) .  
III.2 - Essas metas foram executadas pelo convenente? Em caso negativo, os recursos foram aplicados em outro objeto? 
37.	Resta incontroverso nos autos que as metas ajustadas entre o município de Jacobina e o Ministério da Integração Nacional não foram executadas em sua integralidade. Isso porquê, pendentes as contenções da rua Coronel Fulgêncio (meta 4) , assim como as cortinas atirantadas das ruas São Geraldo (meta 3) e Ibanez Saturnino (meta 5) .    
38.	Tal constatação motivou a glosa de parte dos recursos repassados à municipalidade (R$564.070,36) , calculada com base nos serviços relacionados à cortina atirantada que constaram na planilha orçamentária utilizada para aprovar o convênio (peça 2; p. 166) . 
39.	Por outro lado, depreende-se da documentação que compõe a TCE que apesar de não ter executado as cortinas atirantadas previstas no plano de trabalho, a comuna realizou intervenções em quantidades superiores às aprovadas pelo órgão concedente. 
40.	Esse fato é reconhecido no próprio relatório da inspeção física final realizada pela Secretaria de Defesa Civil (peça 5; p. 47) , registrando que '[o]s itens 3.1.28, 3.2.21 e 5.1.3.7, correspondentes à grade de ferro para proteção - alvenaria, das referidas planilhas, foram executados em quantidades maiores que as previstas;'.
41.	O mencionado relatório técnico afirma, também, que os serviços da meta 4, previstos para serem executados na rua Coronel Fulgêncio, foram realizados na rua Santo Inácio, não contemplada pelo plano de trabalho, apesar de localizada no mesmo Bairro da Bananeira. Tais serviços não foram considerados na apuração das metas alcançadas. 
42.	Pelo exposto, pode-se responder às indagações afirmando que as metas pactuadas não foram alcançadas, porém ocorreu a aplicação dos recursos em outro objeto, consoante observado por este Tribunal em outras situações. 
III.3 - Qual o entendimento do TCU a respeito dessa situação?  
43.	Compulsando o acervo jurisprudencial deste Tribunal constata-se que a aplicação de recursos conveniados em objeto diverso do acordado pode configurar duas situações distintas: desvio de objeto ou desvio de finalidade. 
44.	A primeira refere-se à aplicação dos recursos do convênio em objeto estranho ao acordo, porém dentro da mesma área que o convênio encontra-se inserido. Por exemplo: previa-se a reforma de estádio de futebol mas construiu-se quadras poliesportivas (função esporte) .
45.	A segunda situação, caracterizada como desvio de finalidade, reflete a aplicação dos recursos em área totalmente estranha à função pretendida pelo Governo Federal quando da celebração do instrumento de repasse. Nesse caso, a irregularidade se reveste de maior gravidade, eis que desvirtua, por completo, o planejamento orçamentário do ente repassador. Por exemplo: pretendia-se investir em saúde mediante construção de hospitais mas, aplica-se os recursos para a reforma de quadras (esporte) .
46.	É certo que as referidas situações recebem tratamento diferenciado quando do julgamento de tomadas de contas especiais por parte deste Tribunal. Para os casos de desvio de objeto, a linha jurisprudencial reconhece a efetividade da intervenção, descaracterizando a ocorrência de prejuízos ao erário. Vejamos: 
SUMÁRIO: TOMADA DE CONTAS ESPECIAL. FUNDO NACIONAL DE SAÚDE. MUNICÍPIO DE PÉ DE SERRA/BA. INEXISTÊNCIA DE QUANTIFICAÇÃO DO DÉBITO. DESVIO DE OBJETO, MAS NÃO DE FINALIDADE. ARQUIVAMENTO. (Acórdão 1314/2016-TCU-Primeira Câmara; Relator Ministro Weder de Oliveira; sessão realizada em 23/02/2016; ata 4/2016) 
SUMÁRIO: TOMADA DE CONTAS ESPECIAL. CONVÊNIO. OMISSÃO NO DEVER DE PRESTAR CONTAS. CITAÇÃO. DESVIO DE OBJETO DE PARTE DOS RECURSOS. DESCARACTERIZAÇÃO DE PARTE DO DÉBITO. ACOLHIMENTO PARCIAL DAS ALEGAÇÕES DE DEFESA DE UM DOS RESPONSÁVEIS. REVELIA DO OUTRO. CONTAS IRREGULARES. DÉBITO. MULTA. (Acórdão 1007/2014-TCU-Primeira Câmara; Relator Ministro Weder de Oliveira; sessão realizada em 18/03/2014; ata 7/2014) 
SUMÁRIO: TOMADA DE CONTAS ESPECIAL. CONVÊNIO. NÃO CONSECUÇÃO DOS OBJETIVOS DO CONVÊNIO. CITAÇÃO. IRREGULARIDADES NA EXECUÇÃO DO AJUSTE. ALEGAÇÕES DE DEFESA. ACATAMENTO PARCIAL. DESVIO DE OBJETO, SEM DESVIO DE FINALIDADE. INEXISTÊNCIA DE DÉBITO. CONTAS REGULARES COM RESSALVAS. MULTA. (Acórdão 5359/2014-TCU-Primeira Câmara; Relator Ministro Weder de Oliveira; sessão realizada em 23/09/2014; ata 34/2014) 
SUMÁRIO: TOMADA DE CONTAS ESPECIAL. CONVÊNIO. OBJETO ALCANÇADO. IRREGULARIDADES NA GESTÃO DOS RECURSOS. CITAÇÃO DO GESTOR E DO ENTE FEDERATIVO. ACOLHIMENTO DAS ALEGAÇÕES DE DEFESA. DESVIO DE OBJETO. RESSALVA. COMUNICAÇÕES. ARQUIVAMENTO. (Acórdão 6982/2014-TCU-Primeira Câmara; Relator Ministro Weder de Oliveira; sessão realizada em 04/11/2014; ata 40/2014) 
47.	Diante desse entendimento e da constatação de que foram executadas contenções de encostas em quantidade superior à pactuada em algumas ruas, assim como em locais diversos, faz-se necessário avaliar se possuem funcionalidade, de modo que possam ser aproveitadas na aferição das metas do convênio.
III.3 - O objeto executado possui funcionalidade?
48.	Apesar de a jurisprudência desta Corte afirmar a possibilidade de aproveitamento dos serviços executados em objeto distinto do conveniado (desvio de objeto) , para validação dessas obras e elisão preliminar da responsabilidade imputada pelo repassador à ex-gestora faz-se imprescindível atestar que os serviços executados possuem a devida funcionalidade, tal qual ventilado no Parecer Técnico n. 027_PT_DRR_LCCS/2016/SEDEC/DRR (peça 5; p. 148) . No caso concreto, a funcionalidade consiste em atestar que as contenções executadas são elementos hábeis a estabilizar os taludes em risco de ruptura.  
49.	Nesses termos, há de se atentar que a responsabilidade pelos elementos de contenção recai sobre o profissional que elaborou o projeto, em conjunto com o técnico que executou os serviços (art. 18 e 20 da Lei n. 5.194/1966) . Na situação em exame, o projeto submetido à aprovação do Ministério da Integração foi confeccionado pelo Sr. Pedro Thadeu de Argolo Pereira (CREA 12011/BA) , conforme faz prova a Anotação de Responsabilidade Técnica n. BA0XXX.012011-XX0097 (peça 2; p. 125) .
50.	Com a supressão da contenção em cortina atirantada nas ruas Ibanez Saturnino e Coronel Fulgêncio, ainda que se tenha um volume superior ao contratado de alvenaria de pedra, mister garantir que tais elementos constituem solução técnica segura e duradoura, tal qual a anteriormente projetada (cortina atirantada) . 
51.	Sem essa garantia, afirmar que a intervenção federal encontra-se funcional se mostra temerário. É necessária a demonstração inequívoca por parte dos gestores da estabilidade dos elementos estranhos ao ajuste, tendo por base laudo técnico elaborado por profissional competente, acompanhado da devida ART.
52.	Nesses termos, ratifica-se o resultado da tomada de contas advinda do poder executivo, no sentido que a desconfiguração do projeto aprovado impede, de plano, o atesto da funcionalidade da intervenção com recursos federais.
III.4 - Qual o valor do débito remanescente e quem são os responsáveis?
53.	No âmbito ministerial o débito foi estimado em R$564.070,36, referente às parcelas não executadas identificadas no Relatório de Inspeção n° 032/2013-EES, vinculadas às cortinas atirantadas e às intervenções na rua Coronel Fulgêncio. 
54.	Efetuando-se o levantamento de todos os serviços que constam na planilha orçamentária aprovada pelo ministério (peça 2;p. 166) e que dizem respeito à implantação da contenção em cortina atirantada e somando-os com a etapa da rua Coronel Fulgêncio, identificamos o montante de R$662.467,30, conforme detalhado no anexo A. Comparando-se esses itens com os glosados pelo poder executivo verifica-se que atividades sabidamente não executadas deixaram de ser quantificadas, como, por exemplo, 'Perfuração de solo d=100' (item 3.17) e 'Manta geotextil 20 KN tm - cortina' (item 5.1.2.1) .
55.	O valor acima calculado corresponde ao percentual de inexecução de 48,36%, o qual deve incidir sobre o total de rendimentos financeiros do ajuste, de sorte a ser quantificada a parcela deste vinculada aos serviços glosados. Como resultado temos o valor de R$51.526,08, que somado ao débito original perfaz o montante de R$713.993,38, conforme resumo a seguir:
Tabela 3 - Resumo débito convênio n. 36/2007 - MI x PM Jacobina.
	Total não executado
	R$ 662.467,30

	Valor total do convênio (100%) 
	1.370.000,00

	% não executado
	48,36%

	Valor dos rendimentos financeiros (100%) 
	R$106.546,90

	% de rendimentos não executado
	48,36%

	Rendimentos financeiros não executados
	R$51.526,08

	Total a ser devolvido (R$662.467,30 + R$51.526,08) 
	R$713.993,38

56.	Em relação à data de ocorrência para fins de atualização dos valores, de forma diversa da considerada pelo órgão repassador, sugere-se o marco 02/01/2009, início da gestão da Sra. Valdice Castro Vieira da Silva, eleita para o quadriênio 2009/2012.
57.	No que diz respeito à responsabilização processual, observa-se que foi arrolada na tomada de contas apenas a referida gestora. Em adição, sugere-se a citação solidária do Sr. Humberto Delfino Martins Correia, Secretário de Infra-estrutura, Desenvolvimento Urbano e Serviços Públicos do município, que emitiu o termo de aceitação definitiva das obras, expressando a inteira concordância destas com os termos do convênio n. 36/2007, o que não ocorreu na prática (peça 4; p. 286) .
58.	Por fim, importante destacar que na atualização dos valores com base no Sistema Débito/TCU deverá ser creditado em prol dos responsáveis o montante de R$106.338,71, correspondente à devolução do saldo do convênio na data de 11/06/2012, conforme atesta a GRU acostada à peça 5 dos autos (p. 27) , assim como a importância de R$2.745,01, devolvida em 23/04/2015 pelo Sr. Rui Rei Matos Macedo, responsável pelas despesas do convênio até 31/12/2008.
IV - CONCLUSÃO PELA CITAÇÃO SOLIDÁRIA
59.	Após análise dos documentos que integram a tomada de contas especial remetida pelo Ministério da Integração Nacional constatou-se que a União repassou para a execução do convênio n. 36/2007 a importância de R$1.300.000,00 com vistas a mitigar os efeitos das fortes chuvas que acometeram o município de Jacobina em fevereiro de 2007.
60.	O ajuste estabelecia a execução de obras de desassoreamento do rio Itapicuru-Mirim e de contenções de encostas, nesse caso, mesclando intervenções em alvenaria de pedra com cortinas atirantadas. As contenções deveriam ser executadas nas ruas Ibanês Saturnino, Coronel Fulgêncio e São Geraldo.
61.	Verificou-se que os serviços referentes à cortina atirantada não foram executados, e que a rua Coronel Fulgêncio não sofreu qualquer intervenção com os recursos repassados. Por outro lado, os boletins de medição emitidos pelas empresas contratadas pelo município indicam volume de alvenaria de pedra superior ao pactuado junto ao órgão federal, assim como intervenção na rua Santo Inácio, o que poderia caracterizar desvio de objeto na aplicação dos recursos e elisão do débito que fundamenta a presente TCE.
62.	Todavia, conclusão nesse sentido somente seria viável mediante a comprovação da funcionalidade do objeto executado, referente à contenção de encostas em setores de risco do município de Jacobina. Tal providência poderia ser alcançada mediante análise da estabilidade dos elementos por parte de profissional especializado, garantindo-se que os recursos federais foram aplicados com efetividade, ainda que em objetos distintos do acordado.
63.	Diante dessa lacuna, faz-se necessária a citação solidaria das pessoas físicas identificadas como responsáveis pelo débito, relacionado à glosa técnica dos serviços não executados, na forma detalhada na tabela 3.
V - PROPOSTA DE CITAÇÃO SOLIDÁRIA
64.	Ante o exposto, submete-se os autos à consideração superior, propondo-se:
a) realizar a citação da Sra. Valdice Castro Vieira da Silva, CPF XXX.050.905-XX, ex-prefeita do município de Jacobina/BA (2009-2012) , e do Sr. Humberto Delfino Martins Correia, CPF XXX.054.521-XX, Secretário de Infra-estrutura, Desenvolvimento Urbano e Serviços Públicos de Jacobina à época dos fatos (2009/2012) , com fundamento nos arts. 10, § 1º, e 12, incisos I e II, da Lei 8.443/1992 c/c o art. 202, incisos I e II, do RI/TCU, para que, no prazo de quinze dias, apresentem alegações de defesa e/ou recolham, solidariamente, aos cofres do Tesouro Nacional a quantia abaixo indicada, atualizada monetariamente a partir da respectiva data até o efetivo recolhimento, abatendo-se na oportunidade a quantia eventualmente ressarcida, na forma da legislação em vigor, em decorrência da execução parcial do objeto do convênio n. 36/2007 (Siafi n. 596606) , celebrado entre o município de Jacobina/BA e o Ministério da Integração Nacional, especialmente em razão da aplicação dos recursos em objetos estranhos aos convencionados e sem a funcionalidade atestada, com infração ao disposto no art. 15, § 1°, da Instrução Normativa n. 01, de 15 de janeiro de 1997, da Secretaria do Tesouro Nacional e na cláusula segunda - Obrigações, II, 'b', do termo de convênio: 
	Data
	Tipo
	Valor

	02/01/2009
	Débito
	R$713.993,38

	11/06/2012
	Crédito
	R$106.338,71

	23/04/2015
	Crédito
	R$2.745,01

Valor atualizado até 31/08/2017: R$1.044.659,14
b) informar os responsáveis de que, caso venham a ser condenados pelo Tribunal, os débitos ora apurados serão acrescidos de juros de mora, nos termos do § 1º do art. 202 do RI/TCU.
INSTRUÇÃO PARA ANÁLISE DE MÉRITO
65.	Observa-se que a partir deste parágrafo 65 insere-se uma nova instrução da lavra de AUFC diverso daquele que elaborou a instrução preliminar transcrita acima, entre os parágrafos 1 e 64. A sequência numérica dos parágrafos foi mantida para facilitar a unidade do procedimento instrutório neste processo.
Citações dos responsáveis
66.	A Unidade Técnica, conforme instrução acima transcrita (peça 10) e parecer concordante do Secretário Substituto (peça 11) , promoveu a citação solidária dos responsáveis.
Citação da Sra. Valdice Castro Vieira da Silva (ex-prefeita do município de Jacobina/BA) 
67.	Inicialmente foi encaminhado ao endereço da responsável, obtido no banco de dados da Receita Federal (peça 12) , o Ofício 2943/2017 - TCU/SECEX-BA, de 20/10/2017 (peça 15) , devolvido pelos Correios com a informação de 'não existe o número', em 16/11/2017 (peça 17) . 
68.	O Serviço de Administração da Secex/BA, por meio de consulta ao site da Coelba, com utilização do CPF da responsável, localizou outro endereço da Sra. Valdice Castro Vieira da Silva para o encaminhamento de novo ofício citatório (peça 18) . 
69. 	A citação da responsável foi concretizada mediante o Ofício 3322/2017 - TCU/SECEX-BA, de 23/11/2017 (peça 22) , com Aviso de recebimento - AR assinado por terceiros, em 6/12/2017 (peça 25) .  
Alegações de defesa
70.	A citada não apresentou alegações de defesa, apesar de constar dos autos um instrumento de procuração para o advogado André Requião Moura, OAB/BA n. 24.448, para o fim específico de representa-la no presente processo (peça 19) . 
Revelia da responsável
71. 	Decorrido o prazo legal para apresentação das alegações de defesa, ou seja, 15 dias da ciência, a responsável manteve-se silente, e não recolheu o valor devido aos cofres do Tesouro Nacional, razão pela qual deve ser considerada revel e dado prosseguimento ao processo, de acordo com o art. 12, inciso IV, § 3º, da Lei n. 8.443/1992.
Citação do Sr. Humberto Delfino Martins Correia (ex-Secretário de Infraestrutura, Desenvolvimento Urbano e Serviços Públicos de Jacobina) 
72.		A citação do Sr. Humberto Delfino Martins Correia foi formalizada mediante o Ofício 2942/2017 - TCU/SECEX-BA, de 20/10/2017 (peça 22) , encaminhado ao endereço do responsável, obtido no banco de dados da Receita Federal (peça 13) com Aviso de recebimento - AR assinado por terceiros, em 14/11/2017 (peça 16) .
Alegações de defesa
73.	O responsável, por intermédio de procurador constituído (peça 24) , apresentou alegações de defesa, protocolada na Secex/BA em 30/11/2017 (peça 23) .
74.	Em síntese, a defesa alega, essencialmente: 
I -  Quanto as funções do defendente no exercício do seu cargo durante a execução da obra:
75.		Afirma que o Sr. Humberto Delfino Martins Correia exerceu única e exclusivamente o cargo de Secretário de Obras da Prefeitura Municipal de Jacobina (nomenclatura do cargo adotada na defesa) , a partir do ano de 2009, quando a obra já havia sido iniciada e já haviam sido liberados dois terços do valor conveniado.
76.	O responsável citado argumenta que a obra foi gerida, em sua maior parte, pela gestão anterior, da qual o Peticionante não fazia parte. Observa que, conforme contratos constantes dos autos, durante a gestão do Prefeito Rui Rei Macedo foi licitada parcela da obra no montante aproximado de R$ 1.055.565,90, enquanto que no período subsequente, do qual o responsável compôs a secretaria municipal de governo, foram feitas duas licitações, uma no valor de R$ 361.374,91 e outra no montante de R$ 299.796,00.
77.	A defesa aduz que o Sr. Humberto Delfino Martins Correia, na função de Secretário Municipal de Obras da Prefeitura de Jacobina/BA, não possuía poder de ingerência sobre esses empreendimentos, notadamente aqueles que eram oriundos de verbas federais. Considera que sua função precípua era a de acompanhar a execução das obras, todavia, não possuía poder de mando a ponto de determinar a mudança ou alteração de projeto, mas apenas diligenciar o bom andamento das tarefas, e fazer a intermediação entre a Prefeitura e a Construtora contratada para realizar o empreendimento. Portanto, entende que se houve alteração no projeto executivo, tal decisão não foi tomada pelo Defendente, que, como dito, não possuía tal atribuição.
78.	Ressalta que o defendente, enquanto Secretário Municipal, no acompanhamento da obra, agia com base em pronunciamentos técnicos, sem, contudo, possuir ingerência sobre o empreendimento.
79.	A defesa sustenta que o responsável teve uma diminuta participação nas atividades do convênio, considerando que apenas uma vez o mesmo foi citado pelos relatórios técnicos, em decorrência de ter acompanhado a equipe de inspeção, realizada in loco, no período de 25 a 27/5/2009, pela Secretaria Nacional de Defesa Civil do Ministério da Integração Nacional, onde verificou-se que a funcionalidade dos serviços executados era considerada satisfatória. 
80.	Por esse motivo, considera que não tendo realizado nenhum ato que justificasse a devolução de dinheiro aos cofres públicos, considera clara a ausência de responsabilidade por parte do responsável, razão pela qual pugna pelo acatamento da sua defesa, isentando-o de qualquer irregularidade em relação aos fatos em tela. 
II - Quanto a aplicação dos recursos na obra:
81.	O defendente argumenta que a única irresignação posta pela presente tomada de contas especial, baseada em relatórios técnicos, cinge-se na realização de intervenções em desacordo com as especificações originais do projeto, que, no decorrer da obra, foram sofrendo pequenas modificações. Todavia, a totalidade dos recursos públicos foi empreendida na pavimentação, e não em fim diverso.
82.	Alega que as alterações de projeto, não previstas no instrumento inicial, foram imprescindíveis para a consecução do empreendimento, ocorridas em razão das condições locais adversas, sem, contudo, comprometer do seu resultado final. 
83.	A defesa sustenta que os recursos foram aplicados integralmente na obra. Enfatiza que no presente caso, não houve qualquer tipo de aditamento, mas apenas desvios de solução no projeto que não alteraram seu resultado pretendido, nem ocasionaram aumento do valor total da obra. Observa que sequer foi utilizada a totalidade dos recursos repassados pelo Ministério, tendo havido a devolução de R$ 106.338,71. 
III - Quanto às suas contestações sobre as conclusões técnicas do Ministério da Integração: 
84.		A defesa aduz que o Ministério da Integração - MI, inicialmente, emitiu o Relatório de Inspeção n. 010/2009 CML atestando a funcionalidade dos serviços executados, considerando-os satisfatórios, recomendando a continuação da obra. Em 01/09/2010, a SEDEC emitiu relatório de inspeção n. 47/2010-JTJ, sugerindo a liberação da terceira, e última, parcela de recursos, mediante a constatação da execução aproximada de 76,35 % do total da meta física.  
85.		O defendente contesta as observações, contidas Relatório de Inspeção n. 032/2013 EES, acerca da alteração do projeto originário, conforme demonstra-se abaixo. 
Observação do MI: 'a encosta na Rua Cel. Fulgêncio já possuía contenção antiga, as obras foram então executadas na Rua Santo Inácio, que não estava prevista no plano de trabalho':
86. 		A defesa afirma que a recuperação de encosta na Rua Cel. Fulgêncio foi executada. Ressalta que a necessidade de intervenção nessa localidade foi justamente um dos motivos determinantes para a celebração do convênio, uma vez que, devido às fortes chuvas que ocorreram no mês de fevereiro de 2007, parte da contenção existente naquela rua desabou.
87.		Segundo o defendente, a situação teria sido constatada por técnicos do Ministério da Integração, antes da aprovação do convênio. Segundo a defesa, em maio de 2009, o engenheiro Celso Mamede Lima, através de relatório fotográfico, verificou a situação narrada, constatando o desabamento das contenções citadas, e a necessidade de sua recuperação, o que foi feito pelo Município com a utilização de recursos conveniados. 
88.	              No que tange a Rua Santo Inácio, a defesa argumenta, in verbis: 'mesmo não tendo sido citada na planilha do projeto inicial, a mesma é de suma importância, pois faz o prolongamento da serra que circunda os bairros da Bananeira e do Leader, exercendo o mesmo papel que a Rua Ibanez Saturnino. Ou seja, a rua mais alta da serra destes dois bairros, que com o desabamento como aconteceu com o trecho na rua Coronel Fulgêncio, compromete todas as outras abaixo dela' (peça 23, p. 6) . 
89.	              Assim, justifica que a intervenção da Rua Santo Inácio era necessária, mesmo não estando prevista no projeto original. Pondera que os recursos repassados foram suficientes para executar essa intervenção, sem necessitar aditivar essa parte da obra. Observa também, que parte do valor conveniado ainda foi devolvido aos cofres públicos.
90.	               Contudo, segundo o defendente, apesar de tal intervenção na mencionada rua ser visível, o relatório técnico do MI teria ignorado a obra realizada, em razão da mesma não estar prevista no instrumento original ou em aditivo contratual, deixando de considerar a aplicação de recursos efetivamente gastos em obras necessárias, ainda que ausentes do projeto original. 
                    Observação do MI: 'houve alteração na metodologia construtiva dos muros de contenção, não sendo executados os itens referentes a instalação de tirantes, concreto aparente e plantio de grama':
91.           A defesa alega que no trecho foi construída a contenção inteira de concreto, não havendo como fazer o plantio de grama em cima do cimento. Os engenheiros avaliaram que seria mais seguro e rápido realizar a totalidade da contenção, ao invés do plantio de grama. Considera que o item não pode ser considerado como não atendido, mas, apenas, como realizado de modo diverso, que, todavia, não comprometeu o resultado da obra. 
                     Observação do MI: 'os itens correspondentes a grade de ferro para proteção - alvenaria, das referidas planilhas, foram executados em quantidades maiores que as previstas':
92.	   O responsável pondera que relatório de inspeção não considerou os gastos que superaram aqueles inicialmente previstos, distorcendo a realidade fática e prejudicando a análise do convênio.
93.		                 Em suma, a defesa contesta a avaliação do MI de que apenas 56,61% das obras previstas no convênio teriam sido realizadas, resultando na exigência de devolução de 43,39% do valor do convênio.  
94.             Considera que o Ministério dispõe de equipe técnica capaz de realizar estudo de estabilidade na área, o que evitaria a suposição de que as alterações do projeto inicial poderiam ter colocado em risco a estabilidade das estruturas de contenção executadas, e imputar culpa ao defendente. 
95.	                  Por esse motivo, a defesa entende que os relatórios de inspeção que serviram de base para instauração da presente tomada de contas especial não possuiriam o substrato técnico fidedigno ao quanto executado no Município de Jacobina/BA, não podendo servir para tal mister.
96.	                 O responsável afirma que as obras foram devidamente realizadas, com pequenos ajustes executivos, não comprometendo o resultado do projeto, e, portanto, deve ser atestada a regularidade do convênio mencionado, ressaltando que o Sr. Humberto Delfino Martins Correia teve ingerência mínima sobre o quanto ocorrido.
97.	                   Diante disso, destaca, em conclusão: 'Ademais, verifica-se que no caso em tela não houve prejuízo ao erário e muito menos enriquecimento ilícito do Peticionante, inexistindo qualquer alegação de que o mesmo recebeu valores ilicitamente, ou que houve desvio de recursos da obra, muito menos para beneficiar quem quer que seja'.
Análise das alegações de defesa:
98.		As supracitadas alegações de defesa apresenta dois aspectos distintos para análise da mesma. Um deles é concernente à existência ou não de responsabilidade do Sr. Humberto Delfino Martins Correia quanto às alterações do projeto inicial do em tela. O outro é relacionado aos aspectos técnicos da obra, propriamente ditos, explicitados pelo defendente.  
99.		Releva destacar que consta do ofício citatório as seguintes razões para responsabilização do citado (peça 14, p. 1) :
O débito é decorrente da execução parcial do objeto do convênio n. 36/2007 (Siafi n. 596606) , celebrado entre o município de Jacobina/BA e o Ministério da Integração Nacional, especialmente em razão da aplicação dos recursos em objetos estranhos aos convencionados e sem a funcionalidade atestada, com infração ao disposto no art. 15, § 1°, da Instrução Normativa n. 01, de 15 de janeiro de 1997, da Secretaria do Tesouro Nacional e na cláusula segunda - Obrigações, II, 'b', do termo de convênio. 
100.		Extrai-se do Parecer Técnico n. 027_PT_DRR_LCCS/2016/SEDEC/DRR emitido pelo Ministério da Integração (peça 5, p. 149) : 
'8. A decisão de alteração UNILATERAL do Projeto Básico inicial, sem anuência do projetista, e sem a anuência deste Ministério, pode ter colocado em risco a estabilidade das estruturas de contenção executadas. Cabe ao Município comprovar que as obras da forma com que foram construídas possuem grau de segurança adequado e não colocam em risco a população lindeira. Demonstração essa só possível mediante estudo de estabilidade a ser realizado por profissional devidamente habilitado.'
101.	             As alegações de defesa apresentadas pelo responsável, no que concerne aos aspectos técnicos, são limitadas em afirmações desprovidas de outros elementos documentais. Em síntese, considera que as alterações efetuadas na execução da obra em relação ao projeto inicial foram necessárias e não comprometeram o resultado final da obra.  
102.            No entanto, o responsável, apesar de relatar que houve intervenção no local, não logrou comprovar a efetiva realização dos serviços referentes à cortina atirantada, e que a rua Coronel Fulgêncio sofreu intervenção com os recursos repassados. Limita-se ao relato sobre o suposto cumprimento das obras, o que não se confirma no relatório técnico do Ministério da Integração. 
103.          Por outro lado, a defesa reconhece a intervenção realizada na rua Santo Inácio onde, segundo os boletins de medição emitidos pelas empresas contratadas pelo município, indicam volume de alvenaria de pedra superior ao pactuado junto ao órgão federal, o que poderia caracterizar desvio de objeto na aplicação dos recursos e elisão do débito que fundamenta a presente TCE. 
104.	   Diante da constatação de que foram executadas contenções de encostas em quantidade superior à pactuada em algumas ruas, assim como em locais diversos, caberia a defesa comprovar se tais intervenções estranhas ao convênio possuem funcionalidade, com o grau de segurança adequado, de modo que pudessem ser aproveitadas na aferição das metas do convênio.
105.      Todavia, não foram trazidos aos autos os elementos comprobatórios requeridos quanto ao cumprimento do objeto conveniado no que se refere à sua funcionalidade com o grau de segurança adequado, o que poderia ter sido providenciado mediante a apresentação estudo de estabilidade realizado por profissional devidamente habilitado, conforme indicado no supracitado Relatório de Inspeção emitido pelo Ministério da Integração
106.	              O responsável, implicitamente, reconhece a necessidade de realizar o estudo de estabilidade, ao eximir-se da responsabilidade que lhe era cabida, afirmando à peça 23, p. 7-8, que; 'Certamente, o Ministério dispõe de equipe técnica capaz de realizar estudo de estabilidade na área, e não simplesmente SUPOR que a obra possui riscos e imputar uma culpa a quem a entidade achar mais conveniente, como no caso do ora Defendente'.
107.	                Deste modo, verifica-se que as irregularidades concernentes aos aspectos técnicos da obra, apesar de enfaticamente contestadas pela defesa, não se prestam a elidi-las.  
108.	Quanto à responsabilidade do defendente no âmbito das alterações do Projeto Básico, ora questionadas, releva salientar que recai sobre a Prefeita Municipal de Jacobina/BA, à época dos fatos, a gestão dos recursos avençados no convênio n. 36/2007. À Prefeita Municipal, na condição de superiora hierárquica, cabia a responsabilidade pela supervisão direta do seu secretariado municipal, incluso o Secretário Municipal de Obras da Prefeitura de Jacobina/BA (nomenclatura do cargo nas alegações de defesa) .                  
109.              Contudo, o Sr. Humberto Delfino Martins Correia, na condição de Secretário de Infraestrutura, Desenvolvimento Urbano e Serviços Públicos de Jacobina, à época dos fatos, foi incluso nos autos como responsável solidário considerando-se que o mesmo emitiu o termo de aceitação definitiva das obras, expressando a inteira concordância destas com os termos do convênio n. 36/2007, o que não ocorreu na prática. O texto do referido termo, assinado pelo responsável em 4/6/2012, está abaixo transcrito (peça 4; p. 286) :
'    Tendo em vista o que determina o Termo do Convênio n° 36/2007, celebrado com a União, por intermédio do Ministério da Integração Nacional, a Prefeitura Municipal de Jacobina declara aceitar em caráter definitivo a obra de serviços executados, referente ao DESASSOREAMENTO DA GALHA DO RIO ITAPICURÜ-MIRIM E RECUPERAÇÃO DE ENCOSTAS. NO MUNICÍPIO DE JACOBINA, estando tudo dentro das especificações exigidas e de acordo com o Plano de Trabalho, aprovado pelo Ministério da Integração Nacional.'    
110.	                Portanto, depreende-se que o responsável, investido do cargo de Secretário Municipal de Obras da Prefeitura de Jacobina/BA declara a aceitação da obra objetivada no Convênio 36/2007, emitindo, à época uma afirmação que não correspondia a realidade dos fatos, visto que, nem tudo estava dentro das especificações exigidas e a obra estava parcialmente em desacordo com o Plano de Trabalho, aprovado pelo Ministério da Integração Nacional, comprova-se nos autos.
111.	               Ressalte-se que o próprio defendente manifesta-se nas presentes alegações de defesa, contraditoriamente à sua declaração explicitada no Termo de Aceitação Definitiva da Obra (peça 4, p. 286) , reconhecendo, agora, que foram efetivadas alterações do projeto executivo original, segundo ele, necessárias à execução da obra devido às condições locais, sendo que as necessidades alegadas não restaram comprovadas nos autos.
112.       O Sr. Humberto Delfino Martins Correia, investido do cargo de Secretário de Infraestrutura, Desenvolvimento Urbano e Serviços Públicos de Jacobina/BA ou Secretário Municipal de Obras da Prefeitura de Jacobina/BA, como denominado pela defesa, foi, inequivocamente, o responsável pelo acompanhamento e supervisão dos trabalhos, a quem cabia zelar pelo fiel cumprimento da referido Convênio, e mesmo alterar, desde que justificadamente em caso de necessidade, e com anuência do Concedente, o plano de trabalho original, no pleno exercício de suas atribuições funcionais.
113.     As alterações em questão foram realizadas sem autorização do Concedente, portanto, após a assinatura do termo de convênio, o que significa dizer que ocorreram durante a execução das obras, com intervenções realizadas durante o acompanhamento e supervisão dos trabalhos, exercidos pelo responsável. Nas alegações de defesa em comento, não foram apresentados documentos comprobatórios de que o então Secretário de Obras de Jacobina/BA não tenha autorizado as referidas alterações do projeto inicial, razão pela qual, considera-se de sua responsabilidade as intervenções realizadas na execução da obra ocorridas sob o seu acompanhamento e supervisão no exercício de suas funções, no âmbito do então governo municipal de Jacobina/BA.      
114.	              Por outro lado, o responsável não fez prova de que as alterações perpetradas em face ao plano de trabalho original do Convênio MI n. 36/2007 eram efetivamente necessárias à funcionalidade do objeto conveniado e adequadamente seguras para o uso público. 
115.	             Ressalte-se que o defendente não apresentou o estudo de estabilidade a ser realizado por profissional devidamente habilitado, conforme indicado no Relatório de Inspeção do Ministério da Integração: '8. (...) Cabe ao Município comprovar que as obras da forma com que foram construídas possuem grau de segurança adequado e não colocam em risco a população lindeira. Demonstração essa só possível mediante estudo de estabilidade a ser realizado por profissional devidamente habilitado'. 
116.	A questão relacionada à delegação de competência já foi por diversas vezes apreciadas pelo Tribunal. A jurisprudência demonstra que esta Corte de Contas vem considerando que em situações onde há delegação de competência, para caracterizar a culpa in vigilando ou a culpa in eligendo da delegante, devem ser analisadas as condições que envolvem o caso concreto. Ou seja, a falta de fiscalização, o conhecimento do ato irregular praticado ou a má escolha do agente delegado podem conduzir, se comprovados, à responsabilidade daquela autoridade, sob pena de tornar sem sentido o instituto da delegação de competência e inviabilizar o exercício das tarefas próprias e privativas da autoridade delegante (Acórdão 8028/2016-TCU-Segunda Câmara, Relatora MIN Ana Arraes, Acórdão 6934/2015-TCU-Primeira Câmara, Relator MIN Benjamin Zymler) .
117.	Extrai-se do voto condutor do Acórdão 6934/2015-TCU-Primeira Câmara (relator Ministro Benjamin Zymler) assinala:
'A responsabilidade da autoridade delegante pelos atos delegados não é automática ou absoluta, sendo imprescindível para definir essa responsabilidade a análise das situações de fato que envolvem o caso concreto. A autoridade delegante pode ser responsabilizada sempre que verificada a fiscalização deficiente dos atos delegados (culpa in vigilando) , o conhecimento do ato irregular praticado ou a má escolha do agente delegado (culpa in eligendo) '.
118.       Na mesma linha, assinalou o voto condutor do Acórdão 5333/2011-TCU-Segunda Câmara (relator ministro José Jorge) :
'A teoria da culpa da má escolha (in eligendo) ou da culpa da ausência de fiscalização (in vigilando)  não impõe ao prefeito o dever de fiscalizar todo e qualquer ato praticado pelos gestores municipais. A realização do controle nesses moldes torna inviável tanto a fiscalização pretendida, em face do grande número de atos a serem examinados, quanto o exercício do mandato, eis que não haverá tempo hábil para o desempenho das funções no executivo municipal'.
119.	Constata-se nos autos que o então Secretário de Infraestrutura, Desenvolvimento Urbano e Serviços Públicos de Jacobina/BA tinha atribuições de acompanhamento e supervisão das mencionadas obras, a quem cabia zelar pelo fiel cumprimento do Convênio em tela, e mesmo alterar o plano de trabalho original, desde que justificadamente em caso de necessidade, e com anuência do Concedente, no pleno exercício de suas atribuições funcionais. Releva observar que, na sua gestão, ele emitiu o Termo de Aceitação Definitiva das Obras, expressando a inteira concordância destas com os termos do convênio n. 36/2007, o que não ocorreu na prática, sob sua responsabilidade. 
120.        Diante disso, as alegações de defesa apresentadas pelo Sr. Humberto Delfino Martins Correia, ex-Secretário de Infraestrutura, Desenvolvimento Urbano e Serviços Públicos de Jacobina/BA, são passíveis de não acatamento. 
CONCLUSÃO
121.	 Evidencia-se nos autos a responsabilidade solidária da Sra. Valdice Castro Vieira da Silva, Prefeita Municipal de Jacobina/BA (gestão 2009-2012) , revel neste processo, e do Sr. Humberto Delfino Martins Correia, então Secretário de Infraestrutura, Desenvolvimento Urbano e Serviços Públicos de Jacobina/BA, considerando que não foram trazidos aos autos elementos capazes de elidir as irregularidades decorrentes da execução parcial do objeto do convênio n. 36/2007 (Siafi n. 596606) , celebrado entre o município de Jacobina/BA e o Ministério da Integração Nacional, especialmente em razão da aplicação dos recursos em objetos estranhos aos convencionados e sem a funcionalidade atestada, com infração ao disposto no art. 15, § 1°, da Instrução Normativa n. 1, de 15 de janeiro de 1997, da Secretaria do Tesouro Nacional e na cláusula segunda - Obrigações, II, 'b', do termo de convênio.
122.	    Desse modo, diante da revelia da Sra. Valdice Castro Vieira da Silva e da rejeição das alegações de defesa do Sr. Humberto Delfino Martins Correia, inexistindo nos autos elementos que permitam concluir pela ocorrência de boa-fé ou de outros excludentes de culpabilidade em suas condutas (art. 202, § 2º do RI/TCU) , propõe-se que suas contas sejam julgadas irregulares e que os responsáveis sejam condenados, solidariamente, em débito. 
INFORMAÇÕES ADICIONAIS
123.	Trata-se de processo em que consta como interessada a Prefeitura Municipal de Jacobina/BA, relacionada pelo Exmo. Ministro Aroldo Cedraz no Anexo II ao Ofício n. 5/2013 - GAB.MIN-AC dentre aqueles que dão causa a seu impedimento, nos termos do art. 151, parágrafo único, do Regimento Interno/TCU.
124.		Dessa forma, por ocasião da proposta de mérito, os autos devem ser encaminhados ao Gabinete do Ministro Relator, via Secretaria das Sessões (Seses) , para ciência e registro, com o alerta de que a votação que apreciará o presente processo não deve contemplar a participação do Exmo. Ministro Aroldo Cedraz.
125.            	Em atendimento ao disposto no item 9.6.3 do Acórdão 2833/2016-TCU-Plenário, ressalta-se que o valor dos danos ao erário, atualizados até a data de 20/4/2018, é de R$ 1.067.750,55 (peça 26) .   
PROPOSTA DE ENCAMINHAMENTO	
126.	Diante do exposto, submete-se os autos à consideração superior, com a seguinte proposta: 
a) considerar revel a Sra. Valdice Castro Vieira da Silva (CPF XXX.050.905-XX) , na condição de Prefeita Municipal de Jacobina/BA (gestão de 2009-2012) , à época dos fatos, com fulcro no art. 12, § 3º da Lei 8.443/1992; 
b) rejeitar as alegações de defesa apresentadas pelo Sr. Humberto Delfino Martins Correia (CPF XXX.054.521-XX) , Secretário de Infraestrutura, Desenvolvimento Urbano e Serviços Públicos de Jacobina/BA, à época dos fatos;
c) nos termos dos artigos 1º, inciso I, 16, inciso III, alínea 'c', § 2º, 19, caput, e 23, inciso III da Lei 8.443/92, c/c com os artigos 1º, inciso I, 209, inciso III, e § 5º, 210 e 214, inciso III, do Regimento Interno do TCU, que sejam julgadas irregulares as contas da Sra. Valdice Castro Vieira da Silva (CPF XXX.050.905-XX) , Prefeita Municipal de Jacobina/BA (gestão 2009-2012) , e do Sr. Humberto Delfino Martins Correia (CPF XXX.054.521-XX) , Secretário de Infraestrutura, Desenvolvimento Urbano e Serviços Públicos de Jacobina/BA, à época dos fatos, e condená-los, solidariamente, ao pagamento da quantia a seguir especificada, com a fixação do prazo de quinze dias, a contar das notificações, para comprovarem, perante o Tribunal (art. 214, inciso III, alínea 'a', do Regimento Interno) , o recolhimento da dívida aos cofres do Tesouro Nacional, atualizada monetariamente e acrescida dos juros de mora, calculados a partir das datas discriminadas, até a data do recolhimento, na forma prevista na legislação em vigor. 
	VALOR ORIGINAL (R$) 
	DATA DA OCORRÊNCIA

	713.993,38 (D) 
	02/01/2009

	106.338,71 (C)  
	11/06/2012

	     2.745,01 (C)  
	23/04/2015

				Valor atualizado em 20/4/2018: R$ 1.067.750,55
d) aplicar à Sra. Valdice Castro Vieira da Silva (CPF XXX.050.905-XX) e ao Sr. Humberto Delfino Martins Correia (CPF XXX.054.521-XX) , individualmente, a multa prevista no art. 57 da Lei 8.443/1992 c/c o art. 267 do Regimento Interno, com a fixação do prazo de quinze dias, a contar da notificação, para comprovarem, perante o Tribunal (art. 214, inciso III, alínea 'a', do Regimento Interno) , o recolhimento da dívida aos cofres do Tesouro Nacional, atualizada monetariamente desde a data do acórdão que vier a ser proferido até a do efetivo recolhimento, se for paga após o vencimento, na forma da legislação em vigor;
e) autorizar, desde logo, nos termos do art. 28, inciso II, da Lei 8.443/1992, a cobrança judicial das dívidas, caso não atendidas as notificações;
f) encaminhar cópia da deliberação que vier a ser proferida, bem como do relatório e do voto que a fundamentarem, ao Procurador-Chefe da Procuradoria da República na Bahia, nos termos do § 3º do art. 16 da Lei 8.443/1992 c/c o § 7º do art. 209 do Regimento Interno do TCU, para adoção das medidas que entender cabíveis."
O MP/TCU, representado pela Procuradora-Geral Cristina Machado da Costa e Silva, elaborou parecer nos seguintes termos (peça 30) :
"Trata-se de Tomada de Contas Especial instaurada pelo Ministério da Integração Nacional em desfavor da Senhora Valdice Castro Vieira da Silva, ex-Prefeita do Município de Jacobina/BA, em razão da execução parcial do Convênio n.º 36/2007, celebrado com a União para a reconstrução de encostas nas Ruas São Geraldo, Coronel Fulgêncio, Ibanez Saturnino e desassoreamento da Calha do Rio Itapicuru-Mirim, no âmbito das ações de reabilitação de cenários de desastres, coordenadas pela Secretaria Nacional de Defesa Civil, tendo em vista a ocorrência de elevados índices de precipitação pluviométrica naquele município no início de 2007.
2.	O exame empreendido pela Unidade Técnica resultou em proposta uniforme de julgar irregulares as contas da ex-Prefeita e do Senhor Humberto Delfino Martins Correia, então Secretário de Infraestrutura, Desenvolvimento Urbano e Serviços Públicos de Jacobina/BA, condená-los solidariamente ao pagamento do débito apurado nos autos e aplicar-lhes de forma individual a multa capitulada no art. 57 da Lei n.º 8.443/92 (Peças 27 a 29) .
3.	Registre-se que a proposta alvitrada pela Secex/BA se baseia fundamentalmente no fato de que substancial parcela dos recursos foi aplicada em 'objetos estranhos aos convencionados e sem a funcionalidade atestada', tendo essa particularidade constado expressamente dos ofícios citatórios encaminhados aos responsáveis (Peças 14 e 22) .
4.	Restou consignado no Relatório de Inspeção n.º 32/2013, da Secretaria Nacional de Defesa Civil, que, em razão da inexecução de itens que integravam a planilha orçamentária aprovada na celebração do ajuste, a implantação do objeto conveniado atingiu o percentual de apenas 56,61% (Peça 5, p. 45-52) .
5.	No que toca às parcelas de serviços executadas de forma dissonante do plano de trabalho do ajuste, ressaltamos que seu aproveitamento e funcionalidade não restaram devidamente comprovados nos autos. A esse respeito, cumpre transcrever os seguintes trechos do Parecer Técnico n.º 27/2016, do Departamento de Reabilitação e Reconstrução, da Secretaria Nacional de Defesa Civil (Peça 5, p. 173-175) :
	'6. Constata-se que as alterações de projeto promovidas pelo Município durante a execução das obras de contenções são preocupantes, visto que modificaram a concepção do Projeto, de autoria do Sr. Pedro Thadeu de Argolo Pereira, conforme Anotação de Responsabilidade Técnica - ART (...) , conforme figura a seguir, observa-se que a alteração realizada alterou por completo a concepção do Projeto Básico aprovado por este Ministério:
	(...) 
	8. A decisão de alteração UNILATERAL do Projeto Básico inicial, sem anuência do projetista, e sem a anuência deste Ministério, pode ter colocado em risco a estabilidade das estruturas de contenção executadas. Cabe ao Município comprovar que as obras da forma com que foram construídas possuem grau de segurança adequado e não colocam em risco a população lindeira. Demonstração essa, só possível, mediante estudo de estabilidade a ser realizado por profissional devidamente habilitado.
	11. Concluindo, considerando a alteração da concepção de projeto das contenções, sem anuência do responsável técnico pelo projeto das contenções, conforme ART (...) , e sem a anuência deste Ministério, implica em risco a estabilidade dessas estruturas, e por consequência, no possível comprometimento da funcionalidade dessas (...) '.
6.	Nesse contexto, somos pela condenação dos responsáveis nos moldes formulados pela Unidade Técnica, sem prejuízo de sugerir ligeira alteração no que toca à quantificação do débito.
7.	Conforme detalhado na planilha anexa à sua proposta, a Unidade Técnica constatou inexecução de 48,36 % do total dos serviços inicialmente orçados para o convênio (Peça 27, p. 19-20) . Para a quantificação do dano, no entanto, esse percentual deve incidir apenas sobre o montante dos recursos federais repassados (R$ 1.300.000,00) e não sobre a contrapartida do município ou rendimentos financeiros. Feito esse ajuste, chega-se ao débito de R$ 628.680,00, em valores originais (48,36% de R$ 1.300.000,00) .
8.	Ante o exposto, esta representante do Ministério Público endossa a proposta de encaminhamento formulada pela Unidade Técnica, sem prejuízo de sugerir modificação do quadro demonstrativo de débito (Peça 27, p. 17, item 126, alínea c) , de modo a assinalar as seguintes quantias:
	VALOR ORIGINAL (R$) 
	DATA DA OCORRÊNCIA

	628.680,00 (D) 
	02/01/2009

	106.338,71 (C) 
	11/06/2012

	2.745,01 (C) 
	23/04/2015"

É o relatório.

8.1. Nixon Duarte Muniz Ferreira Filho (32046/OAB-BA), representando Humberto Delfino Martins Correia.  
8.2. André Requião Moura (24.448/OAB-BA), representando Valdice Castro Vieira da Silva.

Procuradora-Geral Cristina Machado da Costa e Silva.

TOMADA DE CONTAS ESPECIAL. CONVÊNIO. INEXECUÇÃO PARCIAL. ALTERAÇÃO UNILATERAL DO AJUSTE. CITAÇÃO SOLIDÁRIA DOS RESPONSÁVEIS. REVELIA DE UM DOS RESPONSÁVEIS. ALEGAÇÕES DE DEFESA. REJEIÇÃO. CONTAS IRREGULARES. DÉBITO PARCIAL. MULTA.

TOMADA DE CONTAS ESPECIAL (TCE)

Secretaria do TCU no Estado da Bahia (SEC-BA).

Examina-se tomada de contas especial instaurada pelo Ministério da Integração Nacional em desfavor da Sra. Valdice Castro Vieira da Silva, ex-prefeita do município de Jacobina/BA, em razão da execução parcial do convênio 36/2007, cujo objeto foi a reconstrução de encostas nas ruas São Geraldo, Coronel Fulgêncio, Ibanez Saturnino e o desassoreamento da Calha do Rio Itapicuru-Mirim. 
A atuação federal inseriu-se no âmbito das ações de reabilitação de cenários de desastres, coordenadas pela Secretaria Nacional de Defesa Civil, tendo em vista a ocorrência de elevados índices de precipitação pluviométrica no município de Jacobina, no início de 2007.
O convênio foi assinado em 10/12/2007, com prazo de 180 dias, prorrogado sucessivas vezes até 21/3/2012. Segundo o plano de trabalho aprovado, a União deveria repassar o valor de R$ 1.300.000,00 para a execução das obras, enquanto o município alocaria, a título de contrapartida, R$ 70.000,00.
A glosa técnica decorreu da execução parcial do convênio e da alteração unilateral do plano de trabalho pelo convenente, sem que restassem comprovados o aproveitamento e a funcionalidade do que foi executado. Consta do relatório de inspeção 32/2013, da Secretaria Nacional de Defesa Civil, que a implantação do objeto conveniado atingiu o percentual de 56,61%, tendo em vista a inexecução de itens que integravam a planilha orçamentária aprovada na celebração do ajuste (Peça 5, p. 45-52) .
No que concerne à alteração unilateral do plano de trabalho, destaca-se excerto do parecer técnico 27/2016, do Departamento de Reabilitação e Reconstrução, da Secretaria Nacional de Defesa Civil (peça 5, p. 173-175) :
	"6. Constata-se que as alterações de projeto promovidas pelo Município durante a execução das obras de contenções são preocupantes, visto que modificaram a concepção do Projeto, de autoria do Sr. Pedro Thadeu de Argolo Pereira, conforme Anotação de Responsabilidade Técnica - ART (...) , conforme figura a seguir, observa-se que a alteração realizada alterou por completo a concepção do Projeto Básico aprovado por este Ministério:
	(...) 
	8. A decisão de alteração UNILATERAL do Projeto Básico inicial, sem anuência do projetista, e sem a anuência deste Ministério, pode ter colocado em risco a estabilidade das estruturas de contenção executadas. Cabe ao Município comprovar que as obras da forma com que foram construídas possuem grau de segurança adequado e não colocam em risco a população lindeira. Demonstração essa, só possível, mediante estudo de estabilidade a ser realizado por profissional devidamente habilitado.
	11. Concluindo, considerando a alteração da concepção de projeto das contenções, sem anuência do responsável técnico pelo projeto das contenções, conforme ART (...) , e sem a anuência deste Ministério, implica em risco a estabilidade dessas estruturas, e por consequência, no possível comprometimento da funcionalidade dessas (...) ".
No âmbito desta Corte de Contas, foram citados, solidariamente, a ex-prefeita Sra. Valdice Castro Vieira da Silva (peças 22 e 25) e o Sr. Humberto Delfino Martins Correia, então secretário de Infraestrutura, Desenvolvimento Urbano e Serviços Públicos de Jacobina/BA (peças 16 e 22) .
A Sra. Valdice Castro Vieira da Silva manteve-se silente, enquanto o Sr. Humberto Delfino Dias Moreira apresentou alegações de defesa (peça 23) .
A unidade instrutiva propõe que as contas de ambos os responsáveis sejam julgadas irregulares e que sejam condenados, solidariamente, ao pagamento do débito apurado nos autos, aplicando-lhes, de forma individual, a multa prevista no art. 57 da Lei 8.443/1992.
O MP/TCU anuiu à análise da SEC-BA, sugerindo, contudo, a correção no valor do débito. Segundo o Parquet especializado, o percentual não executado do total dos serviços inicialmente orçados para o convênio, 48,36 %, deve incidir apenas sobre o montante dos recursos federais repassados (R$ 1.300.000,00) e não sobre a contrapartida do município ou rendimentos financeiros. Dessa forma, o débito seria no montante de R$ 628.680,00, em valores originais.
II
Insta declarar inicialmente a revelia da ex-prefeita Valdice Castro Vieira da Silva, que, embora regularmente citada, absteve-se de se manifestar nos autos. Deve-se, assim, dar prosseguimento ao processo, nos termos do art. 12, § 3º, da Lei 8.443/1992.
Acolho os pareceres uniformes da unidade instrutiva e do MP/TCU, quanto à existência do dano e à imputação de responsabilidade aos gestores citados, Sra. Valdice Castro Vieira da Silva e ao Sr. Humberto Delfino Dias Moreira, assim como endosso a ressalva efetuada pelo Parquet especializado quanto ao valor do débito.
Os pontos essenciais desta tomada de contas especial são a execução parcial do objeto do convênio, no percentual de apenas 56,61%, e a verificação de execução de serviços que não constavam do plano de trabalho, sem a demonstração de seu aproveitamento e funcionalidade.
As alegações de defesa apresentadas pelo responsável Sr. Humberto Delfino Dias Moreira não estão aptas a elidir sua responsabilidade pelo dano ao erário, em solidariedade com a ex-prefeita, devendo, portanto, ser rejeitadas. Na qualidade de então secretário de Infraestrutura, Desenvolvimento Urbano e Serviços Públicos de Jacobina, o responsável assinou o termo de aceitação definitiva das obras, apesar de terem sido executadas, parcialmente, em desacordo com o plano de trabalho aprovado pelo concedente, sem as devidas justificativas.
O responsável aduziu a necessidade de alteração unilateral do plano de trabalho, mas não trouxe documentos que comprovassem tal necessidade, tampouco que comprovassem que as obras e os serviços executados em desacordo com o plano de trabalho possuíam funcionalidade e atendiam aos requisitos de segurança exigidos para o uso da população local. 
Em vista dos elementos constantes dos autos, portanto, as contas do Sr. Humberto Delfino Dias Moreira e da Sra. Valdice Castrom Vieira da Silva devem ser julgadas irregulares, com a condenação de ambos em débito, solidariamente, e a aplicação individual de multa.
Diante do exposto, manifesto-me pela aprovação do acórdão que ora submeto à apreciação deste Colegiado.
TCU, Sala das Sessões Ministro Luciano Brandão Alves de Souza, em tagDataSessao.
Weder de Oliveira
Relator